臺灣高等法院民事判決
111年度上易字第595號
上  訴  人  龍國清    
訴訟代理人  唐正昱律師
被 上訴 人  蔡榮泰  
            吳聖煒  
            翁紫純  
被      告  江文杰(蔡正儀之遺產管理人)
上列當事人間請求分割共有物等事件，上訴人對於中華民國111
年3月31日臺灣新北地方法院111年度訴字第226號第一審判決提
起上訴，並為訴之變更，本院於111年11月22日言詞辯論終結，
判決如下：
    主      文
一、原判決主文第二項除蔡榮泰即蔡正儀之繼承人部分外，及訴
    訟費用之裁判，均廢棄。
二、上訴人與被上訴人蔡榮泰、吳聖煒、翁紫純及被繼承人蔡正
    儀（管理人為被告江文杰即蔡正儀之遺產管理人）共有系爭
    土地應予變價分割，所得價金由全體共有人依附表分配之。
三、第一、二審訴訟費用由兩造依附表所示應有部分比例負擔。
    事實及理由
壹、程序事項：
一、按第二審訴之變更或追加，非經他造同意不得為之，但請求
    之基礎事實同一者，或該訴訟標的對於數人必須合一確定時
    ，追加其原非當事人之人為當事人者，不在此限，民事訴訟
    法第446條第1項但書、第255條第1項第2款、第5款定有明文
    。上訴人於原審主張：伊、被上訴人蔡榮泰、吳聖煒、翁紫
    純（下各別以姓名稱之，並合稱蔡榮泰等3人）及蔡正儀（
    下以姓名稱之）共有坐落於新北市○○區○○段00地號土地(下
    稱系爭土地），所有權應有部分（下稱應有部分）如附表所
    示，蔡正儀死亡後，其應有部分由蔡榮泰繼承，爰訴請蔡榮
    泰辦理繼承登記，及對蔡榮泰等3人求為分割系爭土地之判
    決等語。惟查，蔡正儀於民國（下同）110年4月11日死亡，
    其法定繼承人先後抛棄繼承，經原法院家事法庭先後於110
    年8月4日、111年8月4日准予備查，經本院調取原法院110年
    度司繼字第2054、2081號卷宗核閱無訛，依民法第1175條規
    定，繼承之拋棄，溯及於繼承開始時發生效力，是蔡榮泰未
    繼承取得蔡正儀之應有部分，從而，上訴人於原審就該應有
    部分，對蔡榮泰提起本件分割訴訟，其當事人不適格。又原
    法院家事法庭於111年3月1日以110年度司繼字第3212號裁定
    （下稱3212號裁定），選任江文杰為蔡正儀之遺產管理人，
    此有3212號裁定、確定證明書等影本可稽（本院卷第59至60
    頁、第227頁），並經本院調取原法院110年度司繼字第3212
    號卷宗核閱無訛。上訴人於第二審變更此部分訴訟之被告為
    江文杰即蔡正儀之遺產管理人，與其於原審請求之基礎事實
    同一，且係補正當事人之適格，合與首開規定，應予准許。
    則原審就蔡正儀應有部分之判決失效。
二、按原告於判決確定前，得撤回訴之全部或一部。但被告已為
    本案之言詞辯論者，應得其同意。訴之撤回應以書狀為之。
    但於期日，得以言詞向法院或受命法官為之。民事訴訟法第
    262條第1項、第2項定有明文。上訴人於111年9月23日準備
    程序撤回請求蔡榮泰辦理繼承登記之起訴，因蔡榮泰未曾為
    本案之言詞辯論，依上開規定，無庸得其同意，即生撤回效
    力，此部分原判決失效。
三、蔡榮泰等3人均未於言詞辯論期日到場，核無民事訴訟法第3
                                                                                                
                                                                                                8
                                                                                                6
                                                                                                條
                                                                                                所
                                                                                                列
                                                                                                各
                                                                                                款
                                                                                                情
                                                                                                形
                                                                                                ，
                                                                                                爰
                                                                                                依
                                                                                                上
                                                                                                訴
                                                                                                人
                                                                                                之
                                                                                                聲
                                                                                                請
                                                                                                ，
                                                                                                由
                                                                                                其
                                                                                                一
                                                                                                造
                                                                                                辯
                                                                                                論
                                                                                                而
                                                                                                為
                                                                                                判
                                                                                                決
                                                                                                。
貳、實體事項：
一、上訴人主張：附表所示之人共有系爭土地，應有部分如附表
    所示。系爭土地無不能分割之情形，共有人間亦未訂有不分
    割之約定與期限，但無法協議分割。因系爭土地為狹長型，
    如採原物分割將不利於土地之利用，且無法將系爭土地之價
    值發揮到最大之效用。況系爭土地尚有抵押權設定，採變價
    分割之方式，將價金依各共有人之應有部分比例分配，最符
    合全體共有人之利益，爰依民法第823條第1項、第824條第2
    項第2款前段規定，訴請變價分割，所得價金按附表所示應
    有部分比例分配於各共有人等語。原審判決有當事人不適格
    情形，上訴人提起上訴。上訴及變更之訴聲明求為判決：㈠
    、原判決主文第二項除蔡榮泰即蔡正儀之繼承人部分外廢棄
    。㈡、附表所示之人共有系爭土地應予變價分割，所得價金
    由全體共有人依附表比例分配之。
二、被上訴人則以：
㈠、江文杰：同意變價分割，蓋原物分割造成土地細分，無法有
    效使用，且日後不易變賣，對蔡正儀之遺產價值自有損害，
    故變價分割方為保存蔡正儀遺產之必要處置等語，並答辯聲
    明：同意變價分割。
㈡、吳聖煒、翁紫純（下合稱吳聖煒等2人）於本院未以言詞或書
    狀作何聲明或陳述，據其於原審提出書狀略以：同意變價分
    割等語。
㈢、蔡榮泰未以言詞或提出書狀作何聲明及陳述。
三、本院得心證之理由：
㈠、按各共有人，除法令另有規定外，得隨時請求分割共有物。
    但因物之使用目的不能分割或契約訂有不分割之期限者，不
    在此限；分割之方法不能協議決定，或於協議決定後因消滅
    時效完成經共有人拒絕履行者，法院得因任何共有人之請求
     ，命為下列之分配：一、以原物分配於各共有人。但各共
    有人均受原物之分配顯有困難者，得將原物分配於部分共有
    人。二、原物分配顯有困難時，得變賣共有物，以價金分配
    於各共有人；或以原物之一部分分配於各共有人，他部分變
    賣，以價金分配於各共有人，民法第823條第1項、第824條
    第2項分別定有明文。次按定共有物分割之方法，應斟酌各
    共有人之意願、利害關係、共有物之價格、利用價值及分割
    後各部分之經濟價值與其應有部分之比值是否相當而為分配
    ，始能謂為適當而公平(最高法院90年度台上字第1607號、9
    4年度台上字第1149號判決意旨參照)。
㈡、查系爭土地為附表所示之人分別共有，應有部分如附表所示
    ，有系爭土地第一類登記謄本可稽(見原審板司調卷第19頁
    至第23頁、第53頁至第57頁)，堪予認定。上訴人主張：系
    爭土地未有因物之使用目的而不能分割，兩造亦未以契約訂
    定不分割之期限等語，為對造所不爭執，堪予認定。又按裁
    判分割，既係法院基於公平原則，決定適當之方法分割共有
    物，自不發生有礙執行效果之問題，債權人即不得對之主張
    不生效力；且債務人之應有部分，經實施查封以後，因裁判
    分割，其權利即集中於分割後之特定物，此為債務人原有權
    利在型態上之變更，當為查封效力之所及，於假處分亦無影
    響（最高法院72年台上字第2642號民事判決先例意旨參照）
    。查蔡榮泰所有系爭土地應有部分，及江文杰管理蔡正儀之
    系爭土地應有部分遺產，均經其等之債權人辦理查封登記(
    本院卷171頁、第177頁)，但依上開說明，無礙以裁判分割
    。故上訴人依民法第823條第1項、第824條第2項規定，訴請
    分割系爭土地，自屬有據。
㈢、按建築法第44條規定：「直轄市、縣 (市)  (局) 政府應視
    當地實際情形，規定建築基地最小面積之寬度及深度；建築
    基地面積畸零狹小不合規定者，非與鄰接土地協議調整地形
    或合併使用，達到規定最小面積之寬度及深度，不得建築。
    」。次按新北市畸零地使用規則第3條附表規定，一般建築
    用地之正面路寬7公尺以下，最小寬度須達3公尺以上、最小
    深度須達12公尺以上；超過7公尺至15公尺，最小寬度須達3
    .5公尺以上、最小深度須達14公尺以上；側面應留設騎樓之
    建築基地之正面路寬為超過7公尺至15公尺，最小寬度須達7
    公尺以上、最小深度須達14公尺以上（本院卷1第439至444
    頁）。經查，系爭土地面積為665.42平方公尺（本院卷第17
    1至172頁），倘按共有人應有部分計算後為原物分割，上訴
    人、吳聖煒、翁紫純可分配面積依序僅為22.18平方公尺(66
    5.42x2/60=22.18，小數點第2位以下4捨5入計算，下同)、8
    8.72平方公尺(665.42x8/60=88.72)、110.90平方公尺(665.
    42x10/60=110.90)，且上訴人所分配之土地面積22.18平方
    公尺未達上開新北市畸零地使用規則所定之最小建築面積36
    平方公尺（以最小寬度3公尺、最小深度12公尺計算），成
    為畸零地，無法單獨建築使用。再者，因系爭土地為不規則
    形狀，與鄰地之界址共有6邊，各邊長約為18.09公尺、60.1
    9公尺、9.16公尺、31.17公尺、31.57公尺、13.96公尺，與
    相鄰同段20、23-2、24地號土地之該側呈現「狹長型」，深
    度僅約9.16公尺，未達上開新北市畸零地使用規則所定之最
    小深度，此有系爭土地地籍圖、內政部國土測繪中心國土測
    繪圖資服務雲網站照片截圖可稽（原審卷第41頁、本院卷第
    145至153頁），故而，系爭土地如採原物分割，各所有人所
    分配之土地均非方正，且部分共有人分得部分畸零、細碎，
    而難以利用，無法發揮其經濟效用，依上開三之㈠所示，本
    院認上訴人主張系爭土地原物分割顯有困難等語，應屬有據
    。又系爭土地上無建物，且位於新北市中和區，周遭有住家
    、快速道路、停車場等，此有系爭土地空拍圖及周圍Google
    街景圖可稽（本院卷第143頁、第154至157頁），屬於交通
    便捷之大臺北市區地段，如整筆土地採變價分割，相較原物
    分割後之各筆土地易於變賣，且更具市場競爭力。
㈣、末按遺產管理人之職務：⒈編製遺產清冊。⒉為保存遺產必要
    之處置。⒊聲請法院依公示催告程序，限定一年以上之期間
    ，公告被繼承人之債權人及受遺贈人，命其於該期間內報明
    債權及為願受遺贈與否之聲明，被繼承人之債權人及受遺贈
    人為管理人所已知者，應分別通知之。⒋清償債權或交付遺
    贈物。⒌有繼承人承認繼承或遺產歸屬國庫時，為遺產之移
    交。聲請法院限期公告被繼承人之債權人及受遺贈人；前項
    第1款所定之遺產清冊，管理人應於就職後三個月內編製之
    ；第4款所定債權之清償，應先於遺贈物之交付，為清償債
    權或交付遺贈物之必要，管理人經親屬會議之同意，得變賣
    遺產，民法第1179條定有明文。可知遺產管理人為清償被繼
    承人之債務及交付遺贈物之必要，日後仍有變賣遺產之情形
    。查江文杰於111年10月4日向新北市中和地政事務所申請就
    蔡正儀名下系爭土地應有部分為遺產管理人註記事項之登記
    ，業經該所核准登記，有系爭土地111年10月6日第一類登記
    謄本可稽（本院卷第177頁），是系爭土地如變價分割並依
    應有部分分配價金，對蔡正儀之債權人並無不利，且考量原
    物分割將造成系爭土地細分，難以利用及變賣，對遺產之價
    值自有損害，是江文杰同意變價分割，核屬前開規定所定為
    保存蔡正儀遺產之必要處置。
㈤、本院綜合上情，再參酌上訴人、吳聖煒等2人及江文杰均表明
    變價分割之意願，蔡榮泰則未主張任何分割方法等一切情事
    ，認為採用變價分割，由兩造依應有部分比例分配價金為適
    當、合理且公平之分割方法。
四、綜上所述，上訴人依民法第823條第1項規定，請求變價分割
    系爭土地，所得價金依附表所示之應有部分比例分配予各共
    有人，為有理由。原審未對全體共有人為分割裁判，尚有未
    洽，上訴意旨指摘原判決不當，求予廢棄改判，為有理由，
    爰予廢棄改判如主文第2項所示。
五、據上論結，本件上訴及變更之訴為有理由，依民事訴訟法第
    450條、第463條、第385條第1項前段、第80條之1，判決如
    主文。
中　　華　　民　　國　　111 　年　　12　　月　　6 　　日
                    民事第二十一庭
                        審判長法  官  翁昭蓉
                              法  官  廖珮伶
                              法  官  羅惠雯
附表：
新北市○○區○○段00地號土地（面積665.42平方公尺） 編號 共有人 應有部分  1 龍國清 60分之2  2 蔡正儀（遺產管理人江文杰） 3分之1  3 蔡榮泰 3分之1  4 吳聖煒 60分之8  5 翁紫純 60分之10 
正本係照原本作成。
不得上訴。
中　　華　　民　　國　　111 　年　　12　　月　　6 　　日
    　　　　　　　　　　　　　書記官  洪秋帆